臺灣臺中地方法院民事判決
109年度婚字第773號
原      告  乙○○  
訴訟代理人  張祐齊律師
被      告  甲○○  

訴訟代理人  許盟志律師
複  代理人  韓忞璁律師
上列當事人間請求離婚等事件，經本院於中華民國111年3月23日
言詞辯論終結，判決如下：
    主      文
一、准原告與被告離婚。
二、被告應給付原告新臺幣300,000元，及自本件離婚判決確定
    之翌日起至清償日止，按年息百分之5計算之利息。
三、原告其餘之訴駁回。
四、訴訟費用由被告負擔20分之3，餘由原告負擔。
五、本判決第二項得假執行。但被告如以新臺幣300,000元為原
    告預供擔保後，得免為假執行。
六、原告其餘假執行之聲請駁回。
    事實及理由
壹、原告起訴主張：
一、離婚部分
㈠、兩造於民國104年12月11日結婚，未育子女。惟被告自108年1
    2月與訴外人楊絲雅發生超越一般友人應有之分際，經原告
    委請徵信社探查，發現被告多次與訴外人楊絲雅出遊，同宿
    民宿，且被告返回住處時，未與原告同房，兩造已多年未行
    房。
㈡、嗣於109年6月7日被告與訴外人楊絲雅入住八角民宿(位於苗
    栗地區)，原告請員警協助，被告與訴外人楊絲雅同住屋內
    ，被告與配偶以外之人合意性交，致不堪同居之虐待，並構
    成難以維持婚姻之重大事由。
㈢、又兩造自110年3月10日分居迄今，無法再共同生活，婚姻已
    發生破綻難以回復。
㈣、為此，爰依民法第1052條第1項第2款、第3款及第2項規定，
    訴請離婚。
二、損害賠償部分：
　  被告於婚姻存續期間發生婚外情，故兩造離婚係因被告與訴
    外人楊絲雅不當往來，可歸責於被告所致，參酌兩造自104
    年12月11日結婚迄今，被告上開行為致原告精神上之痛苦，
    為此依民法第1056條第1項、第2項之規定，請求被告給付精
    神上損害賠償30萬元。
三、剩餘財產分配請求權：
㈠、兩造婚後並未以契約約定夫妻財產制，自應以法定財產制為
    夫妻財產制。並以原告起訴日為計算兩造婚後財產基準時。
㈡、原告列入分配之動產
  1.股票
    ⑴中國鋼鐵2091股，基準日每股20.6元，價值43,075元。
    ⑵友達光電4000股，基準日每股9.87元，價值39,480元。
　　⑶以上，共82,555元。
　2.婚後債務：原告於109年5月27日向兄長詹家和借款55萬元，
    109年6月22日向外公蘇己邜借款80萬元。均未清償，共負債
    135萬元。
　3.據上，被告婚後負債大於資產，以0元計之。
㈢、被告應列入分配之動產：
　1.股票：友達光電53160股，每月9.87元，價值524,689元。
　2.存款：　　　　　　　　
    ⑴中國信託2,100,222元。
    ⑵永豐商銀8,089元(計算式：81元+8,002元+6元=8,089元。
　　⑶以上合計：2,108,311元(計算式：2,100,222+8,089=2,108
      ,311)。
　3.被告以其婚後財產清償婚前積欠土地銀行債務810,095元，
    依民法第1030條之2第1項規定，應納入婚後財產計算。被告
    每月繳付土地銀行本金及利息14,729元，故自兩造104年12
    月11日結婚至109年7月14日基準日，被告共繳付55個月，共
    810,095元(計算式：14,729×55=810,095)。
　4.以上，被告剩餘財產合計為3,443,095元。
㈣、綜上，兩造剩餘財產差額為3,443,095元，平均分配之金額為
    1,721,548元(計算式：3,443,095/2=1,721,547.5，元以下4
    捨5入）。故原告得請求被告給付1,721,548元。
㈤、兩造於109年6月7日書立和解協議書第五條之意見：
　1.第五條記載：「自簽立本協議書之日起，繼續維持半年時間
    之夫妻關係」，而兩造至今仍維持夫妻關係，故原告並未違
    反上開約定，原告並未放棄夫妻剩餘財產分配請求權。
　2.且夫妻是在法定財產關係消滅時，彼此間才會發生剩餘財產
    分配請求權，於兩造婚姻關係仍然處於存續狀態，剩餘財產
    分配請求權只能認為是一種期待權，而尚未發生之請求權，
    故不得預先請求拋棄。是系爭和解協議書之書立日期為109
    年6月7日，係在兩造法定財產關係消滅前，即可認定不生拋
    棄剩餘財產分配請求權之效力。是預先約定拋棄剩餘財產分
    配請求權，應違反法律之強制規定，依民法第71條規定，應
    屬無效。
四、並聲明：(卷第525頁)
　1.准原告與被告離婚。
　2.就損害賠償部分，被告應給付原告30萬元，及自起訴狀繕本
    送達之翌日起至清償日止，按年息百分之5計算之利息。
　3.就夫妻剩餘財產分配：被告應給付原告1,721,548元，及自
    起訴狀繕本送達之翌日起至清償日止，按年息百分之5計算
    之利息。
貳、被告則以：
一、離婚部分：
㈠、被告與訴外人楊絲雅雖有往來，但二人間並無性交行為。此
    觀之原告於109年6月7日委由徵信社共5、6人到苗栗「八角
    民宿」騙使被告開門時，被告衣裝整齊即明。且被告仍與原
    告維持正常夫妻關係，兩人迄今仍同住一屋，足見原告並無
    受有不堪同居之虐待。
㈡、原告以被告與訴外人楊絲雅不正當交往及兩造多年未行房，
    主張民法第1052條第1項第2、3款規定訴請離婚，已無理由
    ，自不得再以相同事由，主張民法第1052條第2項規定，訴
    請離婚。縱被告與其他女子曾有不正常交往，及兩造多年未
    行房，惟兩造仍同居一屋，原告此部分主張，並無理由。
二、離婚損害賠償部分：
　  原告訴請離婚並無理由，已如前述。且被告因109年6月7日
    遭原告與徵信社5、6人脅迫被告簽立系爭協議書而為鉅額賠
    償。其中系爭和解協議書第一條有精神慰撫金之文字記載，
    第三條則約定精神上損害賠償，第五條則有「甲方(即原告)
    因上開事件受有精神上極大痛苦…」而原告就上開和解協議
    書已訴請履行協議，經本院以109年度訴字第2439號審理在
    案，卻又另依民法第1056條規定，向本院請求離因損害賠償
    ，顯為同一事件而有重覆，為無理由，應予駁回。
三、剩餘財產分配請求權：
㈠、109年7月23日和解協議書第五條約定「甲方(即原告)因上開
    事件受有極大痛苦，今甲方同意暫時不離婚，願自簽立本協
    議書之日起，繼續維持半年之夫妻關係，雙方再試行相處，
    倘若半年後任一方仍認已無法再與他方維持夫妻關係，則他
    方無條件偕同至戶政事務所辦理離婚登記，且不影響本協議
    書之約定，雙方均同意放棄夫妻財產分配之請求」。原告簽
    立上開協議後，並未與被告維持半年之夫妻關係，於109年7
    月13日即且狀請本院訴請離婚，依上開約定原告自屬放棄對
    被告之夫妻剩餘財產分配請求權。另依第八條約定「任何一
    方違反本協議書約定者，視為違約，應給付他方200萬元作
    為懲罰性違約金」。另原告就履行協議事件，就被告違約部
    分，依第8條約定判被告應給付懲罰性違約金100萬元，被告
    爰以原告違約主張原告亦應給付懲罰性違約金100萬元，並
    與原告主張夫妻剩餘財產分配請求權主張抵銷，並以本訴狀
    繕本送達為抵銷之意思表示。
㈡、原告列入分配之動產
  1.股票
    ⑴中國鋼鐵2091股，基準日每股20.6元不爭執。
    ⑵友達光電4000股，基準日每股9.87元不爭執。
　2.婚後債務：原告於109年5月27日向兄長詹家和借款55萬元，
    109年6月22日向外公蘇己邜借款80萬元，均約定利息，顯不
    符常情，且借款時間上與原告訴請離婚時間極接近，原告亦
    未說明借款用途，被告否認上述金錢消費借貸之真正，不得
    將此二筆借款列為原告之債務(卷第513頁)。
㈢、被告應列入分配之動產：
　1.股票：友達光電53160股，基準日每股9.87元。
　2.存款：　　　　　　　　
    ⑴中國信託2,100,222元：
　　　依中國信託銀行交易明細，108年3月27日存入之200萬元
      ，乃被告之貸款，不能列入婚後財產，而為負債。此乃為
      繳納車輛之自備款，用於清償債務之用。
    ⑵永豐商銀8,089元(計算式：81元+8002元+6元=8,089元。
　3.原告主張被告以婚後財產清償積欠土地銀行810,095元，應
    納入婚後財產，顯無理由，蓋上開債務係被告婚前購入房地
    之房貸，而被告所有系爭房地，原告業已同意不列入被告婚
    後財產。且依兩造系爭和解協議書第一條記載應於109年6月
    20日移轉登記予原告，原告已起訴並獲勝訴判決(109年度訴
    字第2439號)，原告請求被告於兩造婚姻關係存續期間支付
    房貸納入被告婚後財產，顯無理由。
　4.債務，被告計算至110年9月29日尚積欠中國信託商業銀行1,
    352,285元。另被告曾向伊父林和鴻借款100萬元、胞妹林珊
    卉借款50萬元，均應納入被告之婚後債務。
五、並聲明：原告之訴駁回。
參、兩造不爭執、爭執事項(本院110年9月14日言詞辯論筆錄參
    照)：
一、不爭執事項
㈠、分配時點104年12月11日至109年7月13日止。
㈡、原告列入分配之動產：
  1.中國鋼鐵2091股，基準日每股20.6元。
  2.友達光電4000股，基準日每股9.87元。
㈢、被告下列不動產是婚前購買的，不列入大雅區上雅里學府路
    452巷17號2樓之5、大雅區上雅里學府段0000-0000地號土地
    (101年9月11日婚前所購)。
㈣、被告列入分配之動產：
  1.股票：友達光電53160股，基準日每股9.87元。
  2.存款：
    ⑴中國信託2,100,222元。
    ⑵永豐商銀8,089元(計算式：81元+8002元+6元=8,089元。
二、爭執事項
㈠、被告中國信託商業銀行108年3月27日存入之200萬元，應否列
    入分配？
㈡、被告以婚後財產清償婚前債務810,095元，應否列入婚後財產
    分配？
㈢、原告有無於109年5月27日向兄詹家和借款55萬元，109年6月2
    2日向外公蘇己邜借款80萬元？
肆、得心證之理由：
一、離婚部分
㈠、按有民法第1052條第1 項各款以外之重大事由，難以維持婚
    姻者，夫妻之一方得請求離婚；但其事由應由夫妻之一方負
    責者，僅他方得請求離婚，同法條第2 項定有明文。所謂「
    有前項以外之重大事由，難以維持婚姻者」，乃抽象的、概
    括的離婚事由，係民法親屬編於74年修正時，為因應實際需
    要，參酌各國立法例，導入破綻主義思想所增設，其目的在
    使夫妻請求裁判離婚之事由較富彈性。關於「難以維持婚姻
    之重大事由」，係以婚姻是否已生破綻而無回復之希望為其
    判斷之標準。而婚姻是否已生破綻無回復之希望，則應依客
    觀之標準，即難以維持婚姻之事實，是否已達於倘處於同一
    境況，任何人均將喪失維持婚姻意欲之程度而定（最高法院
    95年度臺上字第1450號、94年度臺上字第2059號判決意旨參
    照）。至於婚姻如有難以維持之重大事由，於夫妻雙方就該
    事由均須負責時，應比較衡量雙方之有責程度，僅責任較輕
    之一方得向責任較重之他方請求離婚，如雙方之有責程度相
    同，則雙方均得請求離婚，始符民法第1052條第2 項規定之
    立法本旨。
㈡、原告主張：兩造於104年12月11日結婚，現仍婚姻關係存續中
    之事實，為被告所不爭執，並有戶口名簿為證，核無不合，
    堪信符實。
㈢、原告主張：被告於109年6月7日與訴外人楊絲雅入住八角民宿
    (位於苗栗地區)，雙方發生性行為，經原告請員警協助之事
    實，業據其提出現場錄影光碟、和解協議書為證。經核上開
    光碟，被告與訴外人楊絲雅確有同居一室，經原告協同律師
    、徵信社人員到場之過程，雖未見原告與訴外人楊絲雅發生
    性行為，惟雙方過從甚密，逾越已婚人士應有之界線，應堪
    可採。　　
㈣、又兩造自100年3月10日分居迄今，亦為兩造所不爭執(本院11
    1年3月23日言詞辯論筆錄參照)。是兩造經上開事件後，感
    情已破裂，終至無法共同生活，迄今已逾年餘。　
㈤、本院審酌兩造婚姻關係現仍存續中，惟被告與他女子過從甚
    密，違反婚姻忠誠義務，致原告精神上之痛苦，且嚴重破壞
    夫妻之信任基礎。又兩造自100年3月分居迄今，已逾年餘，
    綜上，依一般社會通常之認知，兩造作為夫妻應誠摯互信之
    基礎顯已喪失，可認任何人處於原告之同一境況，均將喪失
    維持婚姻意欲之程度，兩造婚姻關係確已生破綻。而婚姻發
    生破綻之原因，顯可歸責於被告，原告無過失。是原告主張
    兩造有難以維持婚姻之重大事由，依民法第1052條第2 項規
    定，請求判決兩造離婚，即屬有據，應予准許，爰判決如主
    文第1項所示。
㈥、原告提起本件訴訟，係依民法第1052條第1項第2款、第3款及
    第2項之規定，擇一請求為有利原告之判決，核屬選擇訴之
    合併，本院既依民法第1052條第2 項規定而為原告勝訴判決
    ，自無庸再就其餘請求權主張之事實而為審理，附此敘明。
二、原告請求離婚損害賠償部分：
㈠、按夫妻之一方，因判決離婚而受有損害者，得向有過失之他
    方請求賠償；前項情形，雖非財產上之損害，受害人亦得請
    求賠償相當之金額，但以受害人無過失者為限，民法第1056
    條第1項、第2項定有明文。而非財產上損害之慰撫金數額，
    究竟若干為適當，應斟酌兩造身分、地位、經濟狀況、加害
    程度及其他各種情形，俾為審判之依據（最高法院97年度台
    上字第1037號民事判決參照）。次按因配偶與人通姦而受精
    神上損害，訴請判決離婚，合併依民法第195條第1項及第10
    56條第2項之規定，請求通姦之配偶賠償其非財產上之損害
    者，此二損害賠償請求權之性質、構成要件、所生損害之內
    容及賠償範圍均不相同。前者屬於因侵權行為所生之損害，
    於婚姻關係存續中即可請求賠償，不因判決離婚而被吸收於
    後者因離婚所受損害之中。故二者請求權雖基於同一通姦之
    事實，但仍難謂有請求權競合之情形，應得分別請求通姦之
    配偶賠償損害(最高法院 103 年台上字第 2253號民事判決
    意旨參照)。
㈡、本件被告於兩造婚姻關係存續中與訴外人楊絲雅過從甚密，
    是被告所為顯已侵害原告基於配偶關係對於婚姻生活應享有
    圓滿安全及幸福，且情節非輕，造成原告精神上受有痛苦，
    並使兩造婚姻發生破綻，無法維持家庭之圓滿，被告自有過
    失，均有如前述。則原告係無過失之一方，其依民法第1056
    條第2項之規定，請求被告給付其所受非財產上之損害，於
    法有據。
㈢、次按被害人受有非財產上損害，請求加害人賠償相當金額之
    慰撫金時，法院對於慰撫金之量定，應斟酌實際加害情形、
    所造成之影響、被害人痛苦之程度、兩造之身分地位、經濟
    情形及其他一切狀況為之。本院綜合審酌上開所述兩造之學
    歷、身分、地位、職業、原告因被告與他人過從甚密所受之
    精神上痛苦等一切情狀後，並參照兩造經濟情況如不爭執事
    項所載，認原告所得請求之非財產上損害賠償，應以30萬元
    為適當。
㈣、按民法第1056條所載之損害賠償，係以判決離婚為其請求權
    發生之原因，在判決離婚確定前，是項請求權既尚未發生，
    受害人自不得請求依法定利率計算之遲延利息。是關於加給
    法定遲延利息部分，僅得請求自離婚判決確定之翌日起算(
    最高法院91年台上字第2554號民事判決意旨參照)。是本件
    被告應給付原告30萬元，並自離婚判決確定之翌日起至清償
    日止，按年息百分之5計算之利息，為有理由，應予准許。
    逾此部分之利息計算部分，為無理由，應予駁回。
三、剩餘財產分配請求權部分：
㈠、按夫妻未以契約訂立夫妻財產制者，除本法另有規定外，以
    法定財產制為其夫妻財產制；又法定財產關係消滅時，夫或
    妻現存之婚後財產，扣除婚姻關係存續中所負債務後，如有
    剩餘，其雙方剩餘財產之差額，應平均分配，但因繼承或其
    他無償取得之財產及慰撫金不在此限。另按夫或妻之一方以
    其婚後財產清償其婚前所負債務，或以其婚前財產清償婚姻
    關係存續中所負債務，除已補償者外，於法定財產制關係消
    滅時，應分別納入現存之婚後財產或婚姻關係存續中所負債
    務計算。而夫妻現存之婚後財產，其價值計算以法定財產制
    關係消滅時為準；但夫妻因判決而離婚者，以起訴時為準。
    民法第1005條、第1030條之1第1項、第1030條之2第1項、第
    1030條之4第1項分別定有明文。按解釋意思表示，應探求當
    事人之真意，不得拘泥於所用之辭句，為民法第98條所規定
    ，而所謂探求當事人之真意，如兩造就其真意有爭執時，應
    從該意思表示所根基之原因事實、經濟目的、一般社會之理
    性客觀認知、經驗法則及當事人所欲使該意思表示發生之法
    律效果而為探求，並將誠信原則涵攝在內，藉以檢視其解釋
    結果對兩造之權利義務是否符合公平正義（最高法院96年度
    台上字第286號判決意旨可資參照）。
㈡、本件原告訴請離婚為有理由，已如前述，惟被告前於109年6
    月7日與訴外人楊絲雅同處一室，經兩造就該事件達成和解
    ，書立和解協議書(卷第455頁)，記載：「茲因甲方(即原告
    )與乙方(即被告)為夫妻關係，乙方與丙方(即訴外人楊絲雅
    )已交往多時至今，涉犯侵害甲方之配偶權，乙、丙方對前
    揭事實坦承不諱且有悔過之意，甲、乙、丙三方經協議後達
    成和解，書列下開條款，以資遵守：一、於109年6月20日前
    ，乙方應將門牌號碼臺中市○○區○○路000巷00號2樓之5房屋(
    下稱系爭房屋)所有權以贈與之方式移轉登記予甲方，並願
    承擔系爭房屋之貸款債務，按月繳付或一次性足額付清，作
    為精神慰撫金之支付。二、乙方應自簽立本協議書次月起，
    於每個月10號前按月給付甲方3萬元，至甲乙雙方離婚即終
    止(不論可歸責於何人或何事由)，以匯款之方式匯入甲方指
    定之中國信託之西屯分行帳戶(戶名：甲○○…)。三、乙方、
    丙方應連帶賠償甲方100萬元整做為精神上損害賠償，給付
    方式如下：㈠乙方應於109年6月12日前一次給付甲方50萬元
    ，以匯款之方式匯入甲方前開之指定帳戶…、五、甲方因上
    開事件受有精神上極大痛苦，今甲方同意暫時不離婚，願自
    簽立本協議書之日起，繼續維持半年時間之關係，雙方再試
    行相處，倘若半年後任一方仍認已無法再與他方維持夫妻關
    係，則他方應無條件偕同至戶政機關辦理離婚登記，且不影
    響本協議書之約定，雙方均同意互相放棄夫妻財產分配請求
    權。六、承上開第㈣項(按應上開五之誤植)，若乙方半年內
    欲與甲方離婚者，則乙方得支付甲方300萬元，甲方即將系
    爭房屋所有權移轉予乙方，雙方偕同至戶政機關辦理離婚登
    記，且不影響本協議書之約定，雙方其他夫妻財產分配請求
    均拋棄。七…八、任何一方違反本協議書約定者，視為違約
    ，應給付他方200萬元作為懲罰性賠償違約金。九、本協議
    書之簽訂不代表甲方宥恕乙方、丙方…」等語。
　1.上開協議書內容，規定有：一則精神上損害賠償(原告取得
    被告婚前所購系爭房屋所有權並承擔該屋婚前房貸，及取得
    被告與訴外人楊絲雅合計之100萬元【被告分攤50萬元】)。
    此部分並無疑慮。惟就兩造婚姻維繫部分，第五條如原告願
    續行半年婚姻生活，則「雙方放棄夫妻財產分配請求」。第
    六條被告如於半年內欲為離婚者，得以300萬元將系爭房地
    取回，並「雙方放棄夫妻財產分配請求」。對照第五條、第
    六條，顯見兩造就半年內、半年後之離婚，均有類「不影響
    本協議書之約定，雙方其他夫妻財產分配請求均拋棄」之用
    語。可知兩造書立該協議書時，已知日後婚姻維繫之困難，
    始預行協議，故應認：系爭協協議就任一造欲為離婚者，均
    ：「不影響本協議書之約定，雙方其他夫妻財產分配請求權
    均拋棄」。
　2.析言之，兩造協議第一條內容中可知，被告婚前財產悉歸原
    告(包括承擔該屋抵押權下之婚前債務)，對照本判決、參之
    兩造不爭之婚後財產，被告中國信託銀行固有存款，惟實乃
    先前向該銀行之貸款，該貸款迄仍逾百萬元(卷第195頁、第
    221頁、第549頁參照)，被告可供分配之婚後財產，已然無
    多。故兩造就五、六條均有類「不影響本協議書之約定，雙
    方其他夫妻財產分配請求權均拋棄」，應屬共識無疑。是以
    ，原告自應受該和解協議書之拘束，不得向被告請求夫妻剩
    餘財產差額分配。
㈢、綜上所述，兩造於既已於109年6月7日書立雙方互相拋棄夫妻
    剩餘財產分配請求權，嗣原告亦依該協議訴請對造給付損害
    賠償、違約金部分，並經本院判命給付，雖剩餘財產分配請
    求權係身分關係所生，但仍可歸屬於可由當事人處分之權利
    ，即兩造協議拋棄剩餘產分配請求權之約定並不失其效力。
    從而，原告依民法第1030條之1第1項之規定請求分配剩餘財
    產，為無理由，應予駁回，爰判決如主文第3項所示。
四、按所命給付之金額未逾50萬元之判決，法院應依職權宣告假
    執行，家事事件法第51條準用民事訴訟法第389條第1項第5
    款定有明文。並依民事訴訟法第392條第2項規定，依職權酌
    定相當之擔保金額，宣告預供擔保，得免為假執行。至原告
    敗訴部分，其假執行之聲請已失所附麗，應併予駁回。
五、本件事證已臻明確，兩造其餘之攻擊或防禦方法，經本院斟
    酌後，認為與判決基礎之事實並無影響，均不足以影響本裁
    判之結果，自無庸一一詳予論駁之必要，併此敘明。
貳、訴訟費用負擔之依據：家事事件法第51條、民事訴訟法第79
    條。
中　　華　　民　　國　　111 　年　　5 　　月　　11　　日
                  家事法庭    法  官  陳忠榮
以上為正本係照原本作成。　　　　　　　　　
如對本判決上訴，須於判決送達後20日之不變期間內，向本院提
出上訴狀。如委任律師提起上訴者，應一併繳納上訴審裁判費。
中　　華　　民　　國　　111 　年　　5 　　月　　11　　日
                              書記官  黃佳莉